【裁判字號】    95,家上易,7
【裁判日期】    951030
【裁判案由】    給付扶養費
【裁判全文】
臺灣高等法院臺南分院民事判決         95年度家上易字第7號
上  訴  人  甲○○
被 上 訴人  丙○○
            乙○○
上  一  人
訴訟代理人  丁○○
上列當事人間請求給付扶養費事件，上訴人對於中華民國95年3
月7日台灣雲林地方法院94年度家訴字第25號第一審判決提起上
訴，本院於95年10月17日言詞辯論終結，茲判決如下：
    主  文
上訴駁回。
第二審訴訟費用由上訴人負擔。
    事  實
甲、上訴人方面：
一、聲明：(一)原判決廢棄。(二)被上訴人乙○○、丙○○應分別給
    付上訴人新台幣（下同）19萬1690元，及自起訴狀繕本送達
    翌日起至清償日止，按年息百分之5計算之利息。(三)第一、
    二審訴訟費用由被上訴人負擔。
二、陳述：除與原判決記載相同者，茲引用之外，補稱：
  (一)先父（生於民前1年）自民國（下同）80年10月14日迄86年3
    月3日死亡止，長期患有白內障、心臟病、高血壓、腦血管
    病變、關節炎、支氣管炎、肺氣腫及氣喘、攝護腺肥大、胃
    腸機能性障礙等等，每天服藥不斷，姑且不計於其他醫院之
    就診記錄，僅就中國醫藥學院北港附設醫院之資料比對，其
    門診高達261次，並分別於82年1月29日、82年2月13日、82
    年2月19日、85年3月6日、85年4月10日、85年4月15日因高
    血壓而掛急診醫治計有6次，及於80年10月26日至同年月31
    日、81年9月9日至同年月16日、84年11月12日至同年月25日
    共住院3次。而母親楊蘭比起先父王略更是百病叢生，其
    門診、急診、住院7、800次，病歷表約3、400頁。
  (二)上訴人就79年至86年間雙親住於上訴人居所、受上訴人照顧
    之客觀事實，分述如下：
  1.避免雙親因惡性高血壓或糖尿病調整不當暴斃或藥害死亡。
    雙親當時已7、80歲老人，對藥品之識別能力不好，況渠等
    所服藥品種類達1、20種，且因服用藥物如事先包在一起會
    產生未知化學變化藥害，是必須服用前才一一取出服用。其
    中有1天吃1次或早晚2次或3餐飯後各1次，有的1次服用0.5
    顆或1顆至3顆不等，早上空腹或晚上睡前、飯前或飯後服用
    ，如任由雙親自行服用，將促血壓或血糖遽昇或遽減藥害而
    衍生更多急診、住院致上訴人疲於奔命，甚暴斃死亡。除上
    訴人夫妻外，沒有人會實際幫忙照料雙親。
  2.易言之，如無上訴人夫妻7、8年悉心送醫就診及三餐、睡前
    按時使渠等服藥，以先父心臟病、惡性高血壓及楊蘭嚴重
    糖尿病等，不出2星期，雙親不是暴斃死亡，就是藥害亡故
    了。先父王略如何享受88歲、楊員如何能與被上訴人及其友
    性證人狼狽為奸而誣告、偽證連連？此亦可為上訴人於78年
    9月退伍後即照料雙親迄86年佐證。
  3.一般而言，7、80歲老人家對於堪稱「族繁不及備載」各種
    疾病之1、20種藥品種類辨別能力是很低的，且搞不清楚服
    用方式，遑論年邁且百病纏身雙親。
  (三)由先父王略81年10月14日於中國醫藥學院媽祖分院病歷表聯
    絡電話為：00-0000000，也可證明雙親當時是住於上訴人四
    湖鄉魚塭住所；而上訴人替家母辦理健康檢查之美兆生活事
    業健康會員卡申請及發票上面載明上訴人住所00-0000000之
    電話號碼，及上訴人繳納00-0000000電話費郵政儲金存摺，
    均可證明雙親當時的確居住於上訴人漁塭住所。從而，被上
    訴人及其友性證人口徑一致之「雙親於先父死前2、3個月才
    去住甲○○家」誆稱，已不攻自破。
  (四)上訴人自79年至86年獨自扶養雙親，且於上訴人現今經濟窘
    困至極情形下，查被上訴人乙○○等於先父86年過世後，經
    濟能力優於上訴人千百倍，仍屢屢誆稱其生活如何困苦無從
    扶養母親，而爭先恐後地相互決議免除渠等扶養義務，並做
    出須由經濟破產之上訴人每月給付楊蘭2萬元生活。證明
    被上訴人等空言辯稱於79年至86年間曾給付雙親金錢而主張
    抵銷純屬臨訟補具之不實陳述，委無足採。且上訴人是否僱
    請菲傭照顧雙親，與雙親及上訴人是否同一戶籍，或雙親設
    籍與菲傭看護工作地點是否同一，無必然關係，應取決於有
    無共同生活之客觀事實為斷。
  (五)被上訴人之友性證人王素真、楊蘭及王中誠屢屢共同誣告
    上訴人，罄竹難書終遭報應，經檢察官起訴連續共同誣告罪
    在案。渠等連刑事都敢連續共同誣告，遑論本件民事訴訟偽
    證。渠等於本件供述，於有利於上訴人部分多保留、限縮，
    並極力攀誣上訴人、迎合被上訴人之說詞，渠等空言指陳，
    亦無足採。
  (六)上訴人前提出部分證物，關於楊蘭自88年至93年間計7年
    餘屢屢誣告、偽證10餘起，均幸蒙法院詳查而不採楊員攀誣
    之詞，被上訴人於民、刑事敗訴確定後，仍未甘服，處心積
    慮以楊員名義，就民、刑事以確定同一事實，變本加厲地於
    行政院、立法院、司法院、監察院為不實指控，及上訴人服
    務之台中高等行政法院對上訴人為不實騷擾。
三、證據：援用第一審所提證據，並提出病歷表、會員申請書、
    存摺、協議書、檢察官追加起訴書及併辦意旨書、言詞辯論
    筆錄等影本各乙份為證。
乙、被上訴人方面：
一、聲明：(一)上訴駁回。(二)第二審訴訟費用由上訴人負擔。
二、陳述：除與原判決記載相同者，茲引用之外，補稱：
  (一)上訴人主張之住所前後不一。查上訴人於起訴狀中引用之台
    灣台中地方法院93年度訴字第957號判決書提起本訴，惟依
    該判決書（第3頁末行起）所載，79年至86年間上訴人及其
    雙親均居住於雲林縣口湖鄉○○村○○路18巷17號，而今上
    訴人之書狀卻主張雙親當時住在伊四湖鄉魚塭住所，同一居
    住事實卻有二種不同主張，上訴人證據之真實性不問可知。
  (二)另將雙親之病歷加以解讀，父親王略應可正常作息，仍可種
    田，不需專人特別看護，但就健康而言，他是不健康的，只
    是疾病有受到控制。
三、證據：援用第一審所提證據。
    理  由
一、按「除別有規定外，確定之終局判決就經裁判之訴訟標的，
    有既判力。」民事訴訟法第400條第1項定有明文。又「民事
    訴訟法第四百條第一項所謂一事不再理之原則，乃指同一事
    件已有確定之終局判決，不得更行起訴者而言。其所謂同一
    事件，必須同一當事人就同一法律關係而為同一之請求，始
    屬相當。」，並有最高法院79年度台上字第2420號民事判決
    可稽。上訴人主張依臺灣臺中地方法院93年度訴字第975號
    及臺灣高等法院臺中分院93年度上易字第352號之確定判決
    理由已認定「上訴人曾於79年至86年單獨扶養父母，並代墊
    扶養費1,228,000元，被上訴人及其他子女每人應給付上訴
    人136,444元及代墊僱請菲傭費用被上訴人及其他子女每人
    應分擔55,246元」，因而據此向被上訴人為本案之請求。惟
    按上開訴訟之當事人為訴外人王素真與上訴人，本件被上訴
    人並非該案件之訴訟當事人，有該判決書在卷可參，上開判
    決雖認定上訴人曾代王素貞及其他兄弟姐妹墊支扶養費之事
    實，惟依上開說明，上開判決結果並無從拘束本院，應先敘
    明。
二、上訴人於原審起訴主張：被上訴人乙○○及丙○○之夫王仲
    正（業於93年2月13日死亡，由丙○○繼承）等均為訴外人
    王略、楊蘭之子女，渠等對於王略、楊蘭二人依法應負
    扶養之義務，而王略、楊蘭二人於79年1月1日至86年3月2
    日止，係由上訴人扶養，共支出扶義費用122萬8000元，以
    繼承人9人計算（原繼承人13人，其中3人死亡，另1人由他
    人收養），被上訴人應分擔13萬6444元。另上訴人自84年至
    86年間僱請菲傭照顧年邁父母親，經計算為49萬7216元（74
    5,824元÷3年×2年=497,216），被上訴人二人應各分擔5萬
    5246元（497,216÷9=55,246）之費用，為此依民法第1115
    條第3項之規定提起本訴，請求被上訴人乙○○、丙○○應
    分別給付上訴人19萬1690元（136444+55246＝191690）暨其
    利息云云。（原審判決駁回上訴人在原審之訴）
三、被上訴人則以：上訴人於另案（台灣台中地方法院93年度訴
    字第957號）與本訴所主張其與雙親自79年至86年間之住所
    並不相同，同一居住事實卻有二種不同主張，上訴人證據之
    真實性不問可知。且將雙親之病歷加以解讀，父親王略應可
    正常作息，仍可種田，不需專人特別看護，事實上兩造之父
    王略過世當天他還有在田裡耕作，是在回家途中因高血壓病
    發突然過世，足見兩造之父生前應仍健康等語，資為抗辯。
四、上訴人主張：上訴人、被上訴人乙○○及被上訴人丙○○之
    配偶王仲正均為訴外人王略、楊蘭之子女，兩造父親王略
    業於86年3月3日死亡。上訴人甲○○於84年至86年間曾向勞
    委會以照顧其子女王家康、王琪雯為由聲請聘僱菲傭，支出
    費用49萬7216元。另上訴人兄弟每月給付雙親1萬元（各給
    付父母親5000元）各情，此有被上訴人提出之戶籍謄本乙份
    在卷可稽，為被上訴人所不爭（原審卷一第50頁至第55頁、
    第69頁），上訴人上開主張，堪信真正。
五、上訴人復主張其父母王略、楊蘭於79年1月1日至86年3月2
    日與伊同住雲林縣四湖鄉魚塭住所，由上訴人負責扶養（並
    為被上訴人等代墊扶養費）之事實，固據提出王略及楊蘭
    之病歷資料、臺灣雲林地方法院檢察署93年度偵字第2474號
    追加起訴書、美兆生活事業健康卡申請書、發票、郵局存簿
    影本等為證，但為被上訴人所否認，因此本件首應審究重點
    在於「上訴人於79年1月1日至86年3月3日間，是否有與父母
    王略、楊蘭同住，由其單獨扶養、照顧，因而支出相關扶
    養費用」？經查：
  (一)關於上訴人主張曾於上開期間與父母同住並為照顧部分：
    上訴人主張雙親身體狀況不佳，並曾因此帶父母就醫，並為
    其母楊蘭辦理美兆生活事業健康卡，固提出雙親之病歷表
    、美兆生活事業健康卡申請書、發票等在卷可稽，惟經原審
    法院當庭訊問上訴人母親楊蘭：「（問：王略生前住在何
    處？）住在雲林縣口湖鄉下崙村自己蓋的房子。」、「（問
    ：王略生前與何人同住？）與我同住。」、「（問：王略於
    死亡前何時開始住在甲○○家」？）住了2、3個月。」、「
    （問：王略住在甲○○家，你是否有同去？）有。」、「（
    問：甲○○住在哪裡？）他住在四湖鄉那裡。」、「（問：
    妳跟王略住在口湖鄉時誰照顧你們？）是我們自己照顧自己
    。」、「（問：妳跟王略住在口湖鄉時生活費從何而來？）
    王略有在工作，從事農事，每季都有收入，我1個月大約生
    活費約2萬元，王略大約生活費1萬多元，由王略的種田所得
    及甲○○、王中誠給我們的生活費，就足以支付日常開銷。
    」、「（問：甲○○有固定給你們扶養費？）有。他每個月
    給我們夫妻1萬元。」、「（問：王中誠是否有固定給你生
    活費？）有。他也是每月給我們夫妻一萬元。」、「（問：
    乙○○是否有給你生活費？）我二、三個月去台北時，我女
    兒乙○○會給我三、五千元的零用。」、「（問：王仲正在
    過世之前是否有拿生活費給妳？）他之前沒有給我生活費，
    但是王略死亡後他有拿二十萬元的喪葬費，另外給我十二萬
    元給我作生活費。」、「（問：依妳所言妳的身體不好，妳
    先生也有年紀，你們不需要別人照顧嗎？）不用。」、「（
    問：甲○○多久去看你們一次？）大約一個月二次，有事情
    叫他他會來。」、「（問：妳跟王略去住甲○○家，甲○○
    有無僱請菲傭？）有。」、「（問：妳是否知道甲○○為何
    僱請菲傭？）不知道。」、「（問：妳住在甲○○家時，菲
    傭有無照顧妳？）沒有照顧我，我先生身體很健康，不用菲
    傭照顧。」、「（問：妳何時開刀？）我先生過世後，我於
    八十六年有去台北開刀，要跟甲○○借菲傭，他不願意。」
    、「（問：．．79年到86年間，是否每個禮拜都有帶他們到
    媽祖醫院？）甲○○有帶我們去，我們也曾經自己坐客運去
    。」（原審卷(一)第337頁至第343頁）等語可知，上訴人甲○
    ○主張曾帶父母就醫之事實，固堪信真正，惟依其母即證人
    楊蘭之證述，除王略於過世（86年3月2日）前之2、3個月
    期間外，上訴人並未與父母王略、楊蘭同住，其父母日常
    生活之一般所需，仍由渠等自行負責，並未由上訴人親自照
    顧。按證人楊蘭係上訴人之母，所為證言應無刻意偏袒兩
    造之一方，所言應屬可信。依上所述，上訴人主張自79年1
    月1日至86年3月2日止，父母王略、楊蘭二人均由上訴人
    一人負責照顧，尚乏積極證據證明。
  (二)上訴人主張曾僱請外籍幫傭照顧父母部分：
    上訴人於85年5月3日至87年5月2日止，曾僱請外籍幫傭，此
    為兩造所不爭。惟上訴人係於84年11月20日以在雲林縣四湖
    鄉○○村○○路180號照護其子女王家康（3歲）、王琪雯（
    2歲）為由申請外籍幫傭，此有行政院勞工委員會94年3月24
    日勞職外字第0940010879號函覆原審法院在卷足按（原審卷
    一第391頁），並為上訴人所不爭，上訴人雖主張僅係名義
    上之不同，事實上乃是照顧雙親云云，但為上訴人之母楊
    蘭所否認，業見上述。而上開外籍幫傭期間（85年5月3日至
    87年5月2日）及地點，查與上訴人主張照顧父母期間（79年
    至86年）及所在（上訴人父母王略及楊蘭住口湖鄉下崙村
    ），亦不相符。堪認上訴人所以聘請幫傭，主要目的乃為照
    顧其子女，而非照顧雙親王略、楊蘭甚明。縱認上訴人因
    該幫傭之聘僱，使上訴人較有餘力照料父母或短暫兼顧父母
    生活（85年5月3日至86年3月2日），亦難認上訴人僱請外籍
    幫傭主要目的係專為扶養父母之用。從而，上訴人主張為照
    顧父母而僱請菲傭支出40餘萬元，被上訴人亦應分擔云云，
    洵無足採。
  (三)上訴人復主張79年至86年間，每月給付父母1萬元生活費用
    ，固為其母即證人楊蘭及訴外人王中誠（上訴人兄弟）於
    原審證述無訛。惟上訴人及兄弟3人所以每月給付父母1萬元
    生活費，係在80年10月22日兩造之父王略將家產分給兒子之
    後所為之約定，此經證人王中誠（上訴人之兄）、王素真（
    上訴人之姊）於原審分別證述「（王略跟你母親長期在甲○
    ○家時，你是否有支付他們生活費？）我有每月給他們一萬
    元，因為在八十年間分財產時就如此協議」、「因為我們三
    個兄弟每人給一萬元，而且姊妹有時也會給零用錢」、「王
    略每天工作八個小時到十個小時，兒子的部分有約定一個人
    每月給父母一萬元，女兒因為沒有分到財產所以沒有約定固
    定要給」（原審卷一第345頁、第350頁），並有協議書在卷
    足按（原審卷一第164頁至第166頁），足認上訴人每月支付
    父母共1萬元，並非單獨上訴人一人之給予，上訴人其他兄
    弟亦然。況上訴人自承其父王略生前仍有微薄之農事收入（
    本院卷第105頁），累計兩造之父母本身之資力及收入，依
    一般情形，即足以維持其生活，並非全數需仰賴上訴人之扶
    養，上訴人上開主張，亦無理由。
六、上訴人復主張「根據病歷表，我父親共看診261次，母親將
    近1000次，每天吃十數種藥，如非我照顧，試問兩個7、80
    歲老人，怎能分得清楚藥物種類及吃法？而我父親於81年9
    月曾因心臟病住中國醫藥學院北港附設醫院，王中誠供稱我
    父親在過世前一年（即85年）才來住我家，顯與事實不符」
    云云。茲查：依上訴人提出之王略及楊蘭之病歷表（中國
    醫藥學院北港附設醫院）所示，王略患有惡性高血壓、白內
    障、心臟病、尿道感染及攝護腺等病症，楊蘭患有嚴重糖
    尿病等病症，有上訴人提出中國醫藥學院北港媽祖醫院之病
    歷在卷足憑（本院卷第29頁、第35頁），惟上開病歷僅能證
    明兩造之父王略及母楊蘭年老多病，經常在中國醫藥學院
    北港媽祖醫院就醫，惟並不能證明兩造父母一向均由上訴人
    照料。縱或上訴人夫妻曾代為「分藥」（指將心臟病、高血
    壓、糖尿病等藥物分類，按三餐服用），此項生活上之照料
    ，係上訴人夫妻孝心之實踐，但亦為子女應盡之義務。至於
    上開病歷所載電話00-0000000係上訴人住家或上訴人四湖鄉
    魚塭所在之住址，應係兩造父母就醫時填寫之資料，尚難僅
    以此項記載證明兩造父母長期住在上訴人所在之處所，並由
    上訴人扶養或照料。至於上訴人主張自79年至86年均由上訴
    人照料雙親部分，核與上訴人之母楊蘭於原審證述「（王
    略如何死亡的）他是去工作，騎車跌倒送到媽祖醫院之後無
    法救治，就死亡了，死亡時是86歲」、「（王略生前住在何
    處？）住在雲林縣口湖鄉下崙村自己蓋的房子」、「與我同
    住」、「是將財產分給子女後，我們兩人才住到口湖鄉下崙
    村住了大約五年，後來王略死亡時是住在上訴人那裡」、「
    （王略死亡前，何時開始住在甲○○家？）住了二、三個月
    」、「甲○○住在四湖鄉那裡」、「（距離多遠？）騎腳踏
    車大約十幾分鐘」、「是我們自己照顧自己」、「（甲○○
    多久去看你們一次？）大約一個月二次，有事情叫他他會來
    」、「（79年到86年間，是否每個禮拜都有帶你們到媽祖醫
    院？）甲○○有帶我們去，我們也曾自己坐客運去」，另證
    人王中誠（上訴人之兄）亦證稱「王略生前住在口湖鄉○○
    村○○路18巷17號老家」、「他有時會跟母親到甲○○家，
    幫忙處理鰻魚場的事情」、「過世前兩三個月有住甲○○家
    ，而且我母親也一同去」、「王略是86年3月3日去田裡工作
    ，回程中騎腳踏車時心臟病突發死亡的」（原審卷第337頁
    至第345頁）並不相符，殊難採信。而依證人楊蘭（上訴
    人之母）及王中誠（上訴人之兄）所述，上訴人雖有照料父
    母，但並非一人獨負扶養之責任，上訴人上開主張，亦難憑
    採。
七、綜上所述，上訴人主張自79年1月1日至86年3月3日一人獨立
    扶養父母王略、楊蘭，所支出之扶養費，依法被上訴人應
    予分擔，因依不當得利之法律關係，訴請被上訴人應各給付
    19萬1690元，及自起訴狀繕本送達翌日起至清償日止，按年
    息百分之5計算之利息，並無理由，原審駁回上訴人之訴，
    經核並無違誤，上訴意旨指摘原判決不當，求為廢棄改判，
    非有理由，應予駁回。
八、本件事證已臻明確，兩造其餘攻擊防禦方法及證據資料，核
    與本件判決結果不生影響，不予一一論述，併予敘明。
結論：本件上訴為無理由，依民事訴訟法第四百四十九條第一項
、第七十八條，判決如主文。
中    華    民    國    95    年    10    月    30    日
                  民事第三庭    審判長法  官  陳光秀
                                      法  官  莊俊華
                                      法  官  曾平杉
上為正本係照原本作成。
不得上訴。
中    華    民    國    95    年    11    月     1    日
                                      書記官  葉秀珍
                                                 K


司法院資訊處製作；財團法人民間司法改革基金會備份。
